【裁判字號】    88,上更(一),229
【裁判日期】    890104
【裁判案由】    違反槍彈藥刀械管制條例
【裁判全文】
臺灣高等法院高雄分院刑事判決    八十八年度上更(一)字第二二九號
    上訴人
    即被告        乙○○
     選任辯護人   尤挹華
右上訴人因違反槍砲彈藥刀械管制條例案件，不服臺灣高雄地方法院八十六年度訴字
第一五五一號中華民國八十六年五月卅日第一審判決（起訴案號：臺灣高雄地方法院
檢察署八十六年度偵字第一七０九號），提起上訴，判決後經最高法院發回更審，本
院判決如左：
      主      文
原判決撤銷。
乙○○共同連續未經許可，製造彈藥未遂，處有期徒刑拾月。
扣押之制式口徑０．三八吋子彈壹顆、土造六．六０ＭＭ口徑子彈壹顆（已拆解）、
彈殼及彈頭組合之半成品拾顆，均沒收。
      事      實
一、乙○○於民國八十五年三月初某日，在其經營之坐落高雄縣鳳山市○○段一一一
    Ｏ地號（無門牌號碼）土地上之「嘉一車床企業社」（工廠）內，受綽號「周仔
    」及「鐘仔」之不詳姓名成年男子委託，由「周仔」、「鐘仔」者提供製造子彈
    殼之材料，約定乙○○製造每顆子彈彈殼之代價為新臺幣（下同）廿五元，而基
    於共同之概括犯意聯絡，由乙○○在上開工廠內，以該工廠之車床機械為工具，
    而未經許可，製造彈殼一百餘顆交付「周仔」、「鐘仔」者。復於八十五年六月
    初某日，由綽號「周仔」及「鐘仔」，持均具有殺傷力之製式口徑Ｏ．三八吋子
    彈、及土造子彈六．六０ＭＭ口徑子彈各一顆，至上述「嘉一車床企業社」，委
    託乙○○以上述二顆子彈為樣品，製造彈頭及彈殼，而將上述子彈二顆交付乙○
    ○，乙○○遂將上述子彈二顆藏放在其工廠辦公室之抽屜內，而未經許可，無故
    持有之。同月（六月）中旬某日，「周仔」或「鐘仔」中之一人，以電話通知乙
    ○○自備材料製造彈殼組合彈頭，約定製造每顆彈殼、彈頭組合之代價為五十元
    ，乙○○遂於上址未經許可製造三百餘顆彈殼、彈頭組合，並於八十五年六月十
    八日將上述彈殼、彈頭交付「周仔」及「鐘仔」者。嗣於八十五年六月廿一日下
    午二時許，在上址為警查獲。並扣押乙○○所製造尚未完成之半成品子彈（彈殼
    及彈頭組合）十三顆及前開制式口徑Ｏ．三八吋子彈一顆及土造子彈（送鑑驗業
    經拆解）一顆（公訴人誤載為二顆均為制式子彈）。
二、案經高雄市政府警察局移送台灣屏東地方法院檢察署呈請台灣高等法院高雄分院
    檢察署，核轉台灣高雄地方法院檢察署檢察官偵查起訴。
      理      由
一、訊據上訴人即被告乙○○矢口否認有未經許可製造子彈彈殼、及持有子彈之犯行
    ，辯稱：扣案物品皆是我替人做電動玩具之零件，並非子彈彈殼云云。然查：
  (一)右揭事實，業據上訴人乙○○於警訊時坦承：「綽號『鐘仔』及『周仔』於八十
    五年三月初，他們倆個拿製造手槍（子彈）彈殼的材料來給我，並叫我代製造彈
    殼，代價是每顆製造成品彈殼為新臺幣廿五元，我共製造成品彈殼一百餘顆，交
    給綽號『鐘仔』及『周仔』：：」（警卷第三頁）；「另在我辦公室抽屜內二顆
    子彈，也是綽號「鐘仔」及「周仔」他們拿來叫我幫他們加工製造作彈殼及彈頭
    ，大約是八十五年六月初，另外半成品子彈一批共計十三顆，是綽號「鐘仔」及
    「周仔」叫我代加工，我在我經營的鐵工廠內，以車床機器製造的」（警卷第二
    頁背面）；「另於八十五年六月中旬，我不知道是綽號『鐘仔』還是『周仔』打
    電話至我住處，告知我自行用材料製造彈殼及彈頭，我自行出材料做彈殼、加彈
    頭，每顆成品代價為新臺幣五十元，於八十五年六月十八日共交給綽號『鐘仔』
    及『周仔』成品彈殼組合彈頭三百餘顆，代價共新臺幣一萬五千元』（警卷第三
    頁）；「另四五玩具手槍三盒內，共計有彈殼廿個．．也是綽號『鐘仔』及『周
    仔』他們於八十五年六月十八日拿來放在我鐵工廠的辦公室，沒有交待我如何加
    工：：」（警卷第二頁背面）；『鐘仔』及『周仔』均約三十餘歲云云（警卷第
    二頁背面、第三頁）。復於檢察官偵查時坦承：「子彈完整的不是我製造的，我
    只製造子彈殼、頭部分」（見八十五年六月廿二日屏檢偵查筆錄）；「（問：於
    警訊承認製造四百多顆子彈交給『周仔』等人﹖）是的．．每顆子彈製造費五十
    元，但未組合的子彈」等語（見八十六年一月廿一日雄檢偵查筆錄），並承認係
    以於偵查卷中所附之現場照片所示之車床等機械製造子彈，復有扣案之子彈二顆
    、半成品子彈十三顆（土造子彈之彈殼及彈頭半成品）之照片可資佐證（扣案之
    子彈二顆、半成品子彈十三顆已經銷燬，此有台灣屏東地方法院檢察署八十八年
    十二月十三日屏檢玲總字第○○二七○一三號函及所附清冊、聯勤第二彈藥基地
    儲備庫八十八年十二十五日（八八）寶鋸字第○一四七三號函覆已銷燬，以照片
    代扣押物提示），事證已甲。
  (二)又扣押之上述子彈二顆，經送請內政部警政署刑事警察局鑑定結果，其中一顆係
    制式口徑Ｏ．三八吋子彈，結構完整，認具殺傷力；另一顆認係土造，經拆解檢
    視，內具圓錐狀直徑約六．六ｍｍ之金屬彈頭、底火及火藥，具子彈完整結構，
    認具殺傷力；扣案之半成品子彈十三顆，實係土造子彈之彈殼及彈頭半成品；另
    彈殼廿顆係土造子彈之彈殼，此有內政部警政署刑事警察局鑑驗通知書乙紙附卷
    可憑。是上述扣押物品確分別為子彈及彈殼（彈頭）無訛，且從外型到即可辨識
    其為子彈及彈殼（彈頭），事証甲確，上訴人乙○○辯稱係電動玩具之零件云云
    ，顯不合情理，應係卸責之詞，不足採信，其犯行已堪認定。
二、槍砲彈藥刀械管制條例業於民國八十六年十一月廿四日修正公布，於八十六年十
    一月廿八日生效，上訴人乙○○之犯罪時間係在八十五年間，即該條例修正前所
    犯，修正前之舊法較修正後之新法有利於行為人，依刑法第二條第一項但書規定
    ，應適用有利於上訴人乙○○之修正前之槍砲彈藥刀械管制條例之規定論處。上
    訴人乙○○於八十五年六月以前，未經許可無故持有具有殺傷力制式子彈及土造
    子彈，並以之為樣品著手製造子彈，惟尚未完工為具有殺傷力之子彈成品，核其
    所為，係犯修正前之槍砲彈藥刀械管制條例第十一條第一項、第四項之未經許可
    製造彈藥未遂罪，同條例第十一條第三項之未經許可無故持有彈藥罪。上訴人乙
    ○○先後多次製造子彈未遂之犯行，時間緊接，犯罪構成要件相同，顯係基於概
    括犯意為之，為連續犯，依法以一罪論。上訴人乙○○上開持有不詳姓名者交付
    之子彈二顆之行為，及以之為樣品而為製造子彈之行為，二行為間有方法結果之
    牽連犯關係，應從一重之製造彈藥未遂罪處斷；又上訴人乙○○著手製造子彈尚
    未成品，係未遂犯，應依刑法第二十六條前段，減輕其刑。公訴人認上訴人乙○
    ○所犯上開二罪，係想像競合犯，容有誤會；又上訴人乙○○製造之子彈彈殼及
    彈頭半成品，尚非已完工之成品，該行為尚止於未遂階段，公訴人認係既遂，亦
    有未洽。上訴人乙○○與綽號『周仔』及『鍾仔』二成年人間，有犯意之聯絡及
    行為之分擔，為共同正犯。又查無積極證據足以證甲，『周仔』及『鐘仔』已將
    上訴人乙○○製造之子彈半成品（彈殼、彈頭），再予以加工完成為子彈之成品
    ，故上訴人乙○○及『周仔』及『鐘仔』雖為共同正犯，但其等之犯罪程度，仍
    僅止於未遂階段，附此敘甲。
三、原審因而予以論罪科刑，固非無據，惟查：（一）上訴人乙○○之犯罪時間係在
    八十五年間，其行為時之舊法較修正後之新法有利於行為人，原審未及依刑法第
    二條第一項但書規定比較新舊法，並適用有利於上訴人乙○○之修正前之槍砲彈
    藥刀械管制條例之規定論處，尚有未洽；（二）上訴人乙○○係自八十五年三月
    初某日起，即受『周仔』、『鐘仔』委託（訂購），製造彈殼，業如前述，原判
    決認定上訴人係自八十五年六月初某日起開始製造彈殼，亦有未合。上訴人乙○
    ○上訴否認犯罪，雖無理由，惟原判決既有可議，自應予以撤銷改判。審酌上訴
    人乙○○製造子彈半成品（彈殼、彈頭），增加對社會治安之危險甚大，及犯後
    否認犯行等一切情狀，爰量處有期徒刑十月。扣案之制式口徑Ｏ．三八吋子彈一
    顆及土造子彈一顆（已於鑑驗時拆解），均係違禁物，應依刑法第三十八條第一
    項第一款規定，宣告沒收。另扣案之半成品子彈（彈殼、彈頭組合）十三顆、係
    上訴人乙○○所有，供製造犯罪所用之物應依刑法第三十八條第一項第二款規定
    ，併予宣告沒收。至另扣案之玩具手槍之子彈殼二十顆，係由綽號『周仔』及『
    鍾仔』之不詳姓名人攜至上訴人乙○○之處所放置，並非上訴人乙○○所收下，
    亦未約定如何製造，業據上訴人乙○○自警訊迄本院審理中陳述甲確，此部分因
    無委託製造之犯意聯絡，又非上訴人乙○○所有，且非違禁物，自不另為沒收之
    諭知，附此敘甲。
四、公訴意旨另以：被告乙○○於八十五年三月上旬某日，受綽號『周仔』等不詳姓
    名人之委託，在前揭工廠內，以該工廠內之車床、鑽孔機夾具及夾套等工具製造
    槍管，因認被告乙○○此部分另涉犯槍砲彈藥刀械管制條例第十條第一項之未經
    許可製造具有殺傷力之槍枝罪嫌云云。公訴人認上訴人乙○○此部分另犯非法製
    造槍枝罪嫌，無非以扣案之土造槍管五支、塑膠滑套三個，及上訴人乙○○必有
    製造槍枝方有配槍所用之滑套，為其論據。經查：上訴人乙○○自警訊、偵查迄
    本院審理中，均堅決否認有製造槍枝之犯行，辯稱：半成品槍管五支及塑膠滑套
    三個，均係『周仔』及『鐘仔』放在我鐵工廠辦公室等語。因上訴人乙○○從未
    供承扣案之前揭槍管及滑套係其所有，或其所製造，且亦從未坦承有製造槍枝之
    行為，且其於警訊伊始即供承半成品槍管五支及玩具槍彈殼二十顆、塑膠滑套三
    個係綽號『鍾仔』及『周仔』拿來工廠內等語甲確，再參以前述綽號『鍾仔』及
    『周仔』二人委託上訴人乙○○製造子彈時，亦有交付制式子彈為樣品，上訴人
    所辯上開半成品槍管、滑套係該不詳姓名者持之至該工廠之詞，尚非虛詞，此外
    並無證據證甲上訴人乙○○已著手製造槍枝，且鑽孔機等工具，固為上訴人乙○
    ○所有，惟上訴人乙○○之工廠係作車床工作，尚難僅憑查獲該鑽孔機等物品即
    遽認上訴人乙○○已利用該工具製造槍枝，尚不能證甲上訴人乙○○有製造槍枝
    之犯行，本應就此部分為無罪之諭知，惟公訴意旨認此部分與前開論罪部分有想
    像競合犯之裁判上一罪關係，此部分爰不另為無罪之諭知，併此敘甲。
據上論結，應依刑事訴訟法第三百六十九條第一項前段、第三百六十四條、第二百九
十九條第一項前段、修正前之槍砲彈藥刀械管制條例第十一條第一項、第四項、第三
項，刑法第十一條前段、第二條第一項但書、第二十八條、第五十六條、第五十五條
、第二十六條前段、第三十八條第一項第一款、第二款，判決如主文。
本案經檢察官邱榮藏到庭執行職務。
中    華    民    國     八十九     年       一       月     四   日
                              臺灣高等法院高雄分院刑事第九庭
                                  審判長法官  張甲松
                                        法官  任森銓
                                        法官  張盛喜
右正本證甲與原本無異。
如不服本判決，應於判決送達後十日內向本院提出上訴狀，其未述理由者並應於提
出上訴狀後十日內向本院補提理由書（應附繕本)。
                                      書記官  陳江山
中    華    民    國     八十九     年       一       月     六   日
附錄：本判決論罪科刑法條：
修正前槍砲彈藥刀械管制條例第十一條第一項、第三項、第四項
未經許可製造、販賣或運輸彈藥者，處六月以上五年以下有期徒刑。
未經許可無故持有、寄藏或意圖販賣而陳列彈藥者，處三年以下有期徒刑。
第一項及第二項之未遂犯罰之。
                                                                        Ｄ


司法院資訊處製作；財團法人民間司法改革基金會備份。
